臺灣臺中地方法院民事判決　　　　　　　96年度訴字第1146號
原　　　告　乙○○
訴訟代理人　鍾登科律師
複代理人
　　　　　　何立斌律師
　　　　　　丁○○
　　　　　　戊○○
被　　　告　臺灣省臺中農田水利會
法定代理人　己○○
訴訟代理人　甲○○
　　　　　　丙○○
上列當事人間請求確認通行權存在事件，本院於民國96年6月27
日言詞辯論終結，判決如下：
    主    文
原告之訴及其假執行之聲請均駁回。
訴訟費用由原告負擔。
    事實及理由
壹、原告主張：
    坐落臺中市西屯區○○○段86地號土地（下稱系爭86地號土
    地）為原告所有，同段87及87之2地號土地（下稱系爭87、8
    7地號土地為被告所有。原告所有系爭86地號土地因附圖Ｂ
    部分公路無適用之聯絡（係屬於袋地），至不能為通常之使
    用，須通行被告所有如附圖所示Ａ部分之土地（寬6公尺）
    始能到附圖Ｂ部分公路，依民法第787條第1項前段、第788
    條之規定，原告對被告所有附圖Ａ部分之土地應有通行權存
    在，且被告對該土地除不得為毀損、設置障礙物外，並應容
    忍原告通行，惟因被告不同意原告通行該土地，依法訴請確
    認認。原告主張通行被告所有之系爭87、87之2地號土地可
    以直接通行到惠來路，比較方便等語。並聲明：(1)確認原告
    就其所有系爭86地號土地，對於被告所有系爭87、87之2地
    號土地如附圖所示Ａ部分有通行權存在。(2)被告對於附圖所
    示Ａ部分不得毀損、設置障礙物，並應容忍原告通行及設置
    道路。(3)訴訟費用由被告負擔。(4)上開第二、三項，原告願
    供擔保，請准宣告假執行。
貳、被告抗辯：
一、原告所有之系爭86地號土地係原告向訴外人鄭王月娥買受而
    來，同段88地號土地現亦屬鄭王月娥所有，鄭王月娥將系爭
    86地號土地出售予原告之前，曾與被告協調換地事宜，被告
    為此召開協調會，但因鄭王月娥不同意被告所提之交換比率
    而協調不成立，鄭王月娥嗣將系爭86地號土地出售予原告，
    再由原告向被告主張通行權，係故意且不合理。
二、依地籍圖所示，原告所有之系爭86地號土地鄰接同段89之47
    、89之48、89之32、89之33、89之34等地號土地，該土地似
    供巷道使用（由西屯路2段惠北巷13弄15號進入）。系爭86
    地號土地之前之所有權人已在地上起造房屋，如屬合法，當
    年申請建築執照時即有規劃其由同同段89之47地號等土地為
    通路，不同意原告通行被告之土地。另原告亦可通行惠北巷
    13弄，亦不該再主張通行被告所有之前揭土地等語。並聲明
    ：原告之訴駁回。
、本件經兩造整理並協議簡化爭點如下：
一、不爭執事項（本院採為判決之基礎）：
（一）原告為系爭86地號土地之所有權人，被告為系爭87及87
      之2地號土地之所有權人。
（二）系爭86地號土地未通公路。
二、兩造爭執之事項
（一）原告主張對被告所有系爭87、87之2地號土地有通行權有
      無理由？
肆、本院之判斷：
一、原告所有系爭86地號土地上建有二樓鐵皮屋，西邊、北邊臨
    被告所有之系爭87地號土地，北邊現為排水溝，西邊被告所
    有之系爭87、87之2地號土地現遭他人占用建有水泥磚造平
    房，門牌號碼為臺中市○○路○段196號，系爭86地號土地東
    南角落與訴外人林煌基、林志宗共有之同段89之5地號土地
    相接，距臺中市○○路○段惠北巷13弄巷道約13.6公尺，被
    告所有系爭87之2地號土地臨臺中市○○路等情，經本院會
    同臺中市中興地政事務所人員於96年5月22日履勘現場查明
    ，並囑測量人員測繪在案，有勘驗筆錄、現場照片及複丈成
    果圖附卷可憑（見本院卷第66至72頁），並有卷附原告所提
    出之地籍圖謄本及系爭86、87、87之2地號土地登記謄本（
    見本院卷第7至10頁），被告所提出之同段89之5地號土地登
    記謄本（見本院卷第37頁）可證。而系爭86地號土地未通公
    路，此亦兩造所不爭執。
二、按土地因與公路無適宜之聯絡，致不能為通常使用者，土地
    所有人得通行周圍地以至公路。但對於通行地因此所受之損
    害，應支付償金。前項情形，有通行權人，應於通行必要之
    範圍內，擇其周圍地損害最少之處所及方法為之，民法第78
    7條定有明文。查民法第787條所規定之通行權，目的不僅在
    調和土地所有人間之利害關係，且在充分發揮土地之經濟效
    用，以促進社會整體利益，是鄰地通行權之行使，於土地所
    有人方面，為所有權之擴張，於鄰地所有人方面，則為所有
    權之限制，主張通行權之人應於通行之必要範圍內，擇其周
    圍地損害最少之處所及方法為之。換言之，主張通行權之人
    應考慮其所有近鄰之土地，何者供其通行所受損害最少，而
    非考量其一己之便利或利益。經查，
（一）按建築法所稱建築基地，為供建築物本身所占之地面及其
      所應留設之法定空地；法定空地之留設，應包括建築物與
      其前後左右之道路或其他建築物間之距離，其寬度於建築
      管理規則中定之；應留設之法定空地，非依規定不得分割
      、移轉，並不得重複使用，建築法第11條第1項前段、第2
      項及第3項前段定有明文。本件系爭86地號土地之西南與
      同段89之47地號土地相鄰，同段89之47地號土地其西南邊
      依序復與同段89之48、89之32至之41等地號土地相鄰，此
      列地號土地與臺中市○○路○段惠北巷13弄巷道平行，而
      同段89之47地號土地分割自同段89之5地號土地，為法定
      空地等情，有前揭土地之地籍圖謄本及同段89之5地號土
      地之登記謄本在卷可稽（見本院卷第38、63、72頁）。故
      上開同段89之47等地號土地應係法定空地，法定空地具有
      防火間隔、阻止火勢漫延等救護、逃生、防止損害擴大等
      功能（建築技術規則建築設計施工編第110條參照），與
      「通路」之概念雖有不同，然因防火間隔均會與道路相通
      （同規則第111條、第90條參照），故只要不妨礙法定空
      地之目的，仍非不得加以利用做為通路，而充當土地所有
      人與公路聯絡之用。是被告抗辯：同段89之47、89之48、
      89之32至之41等列地號土地可供巷道使用等語，尚非不能
      採信。至前開法定空地現為土地所有權人蓋有建物占用中
      ，則係原告如何依法請求排除通行障礙之問題。
（二）縱原告無法通行前開法定空地以至公路，然原告所有系爭
      86地號土地經由被告所有之系爭87、87之2地號土地以至
      惠來路，最近之距離約為15.6公尺（3.9400比例尺＝
      1560 公分＝15.6公尺），如其經由同段89之5地號土地以
      至惠北巷13弄，其距離約僅為13.6公尺，且同段89之5地
      號土地位於系爭86地號土地與惠北巷13弄之間之土地現為
      空地，此有複丈成果圖及現場照片在卷可憑（見本院卷第
      50、67、72頁，第67頁照中木瓜樹後之鐵皮造房屋即為系
      爭86地號土地上之建物，白色小客車所在位置即為同段89
      地號土地之空地），是原告如通行同段89地號土地，不必
      另闢道路，應為周圍地損害最少之處所及方法。原告捨此
      不為而主張通行被告所有系爭87、87之2地號土地，並請
      求開設6公尺寬之道路，自與前揭規定不符。
（三）綜上所述，原告訴請確認就其所有系爭86地號土地，對於
      被告所有系爭87、87之2地號土地如附圖所示Ａ部分有通
      行權存在，非其周圍地損害最少之處所及方法，無法准許
      ，應予駁回。原告併請求判決被告對於附圖所示Ａ部分不
      得毀損、設置障礙物，並應容忍原告通行及設置道路，亦
      因原告就附圖所示Ａ部分並無通行權，亦無法准許。原告
      之訴既經駁回，其假執行之聲請亦失所依附，應併駁回之
      。
伍、結論：本件原告之訴為無理由，依民事訴訟法第78條判決如
    主文。
中　　華　　民　　國　　96　　年　　7 　　月　　11　　日
                  民事第一庭    法  官  黃渙文
正本係照原本作成。
如對本判決上訴，須於判決送達後20日內向本院提出上訴狀。
中　　華　　民　　國　　96　　年　　7 　　月　　11　　日
                                書記官
